臺灣彰化地方法院北斗簡易庭民事判決
109年度斗簡字第276號
原      告  廖本潭
訴訟代理人  陳世煌律師
            李冠穎律師
            洪婕慈律師
被      告  廖本淵
            廖本凉
            廖聰壬
訴訟代理人  白藝娟
被      告  廖本寂
上列當事人間請求分割共有物之訴事件，本院於中華民國111年1
月25日言詞辯論終結，判決如下：
    主      文
兩造共有坐落彰化縣○○鄉○○段○○○○○○○○○○○地號土地，應依附圖
所示方式合併分割：編號A部分面積二百三十三平方公尺土地分
歸被告廖本凉單獨所有；編號B部分面積一百四十三平方公尺土
地分歸被告廖本淵單獨所有；編號C部分面積四百一十八平方公
尺土地分歸被告廖聰壬單獨所有；編號D部分面積一百四十平方
公尺土地分歸原告、被告廖本寂共同取得，並按附表二所示比例
維持共有；編號E部分面積二百零八平方公尺土地分歸兩造共同
取得，並按附表二所示比例維持共有。
兩造按附表三所示之金額互為金錢補償。
訴訟費用由兩造依附表一所示訴訟費用負擔比例負擔。
    事實及理由
一、被告廖本淵經合法通知，未於言詞辯論期日到場，核無民事
    訴訟法第386條所列各款情形，爰依原告之聲請，由其一造
    辯論而為判決。
二、原告主張：
(一)坐落彰化縣○○鄉○○段00000000000地號土地為兩造所共有，
    應有部分如附表一所示，兩造就系爭土地無不能分割之約定
    ，惟無法達成協議分割。
(二)依彰化縣北斗地政事務所複丈日期110年12月11日(收件日期
    文號：109年10月30日北土測字第1788號)土地複丈成果圖，
    系爭土地目前使用狀況：
　1.系爭土地編號A有被告廖本寂所有一樓磚造、二樓鐵皮牆建
    物。
　2.系爭土地編號B有原告所有一樓加強磚造建物。
　3.系爭土地編號C、E有被告廖聰壬所有二樓鋼筋混凝造、一樓
    鐵皮造建物。
　4.系爭土地編號I有被告廖本淵所有一樓加強磚造、一樓鐵皮
    造建物。　　　
　5.系爭土地編號J有被告廖本凉所有一樓加強磚造、二樓鐵皮
    造建物。
　6.其餘部分均為空地或是無須保留之地上物。
(三)原告請求以下列方式合併分割系爭土地：　　
　1.原告所提出之分割方案亦經過被告廖本凉、廖聰壬、廖本寂
    出具同意書同意；另原告與被告廖本寂共同分配在附圖編號
    D部分，此為被告廖本寂所同意。
  2.另依各共有人所有建物占用現況，附圖編號A由被告廖本凉
    單獨取得、附圖編號B由被告廖本淵單獨取得、附圖編號C由
    被告廖聰壬單獨取得。
　3.系爭土地現有道路位於西側，且通行範圍包含系爭土地，故
    附圖編號E土地作為道路使用，並由全體共有人按應有部分
    比例維持共有，以確保日後通行。
　4.對於分配土地不足共有人，以每坪新臺幣（下同）3萬元互
    為補償，此補償金額計算基礎為原告、被告廖本凉、廖聰壬
    、廖本寂所同意，被告廖本淵亦表示無意見；按附表三所示
    之金額互為金錢補償，此方案以不損害原有建物為原則，考
    量現在使用狀況，並參酌大部分共有人意願，既有巷道亦維
    持共有。
(四)原告不同意被告廖本淵於111年1月7日所提出之分割方案（
    下稱被告廖本淵方案），被告廖本淵方案將被告廖本凉分配
    於編號A、被告廖本淵分配於編號B，其餘共有人與原告所提
    出之附圖相同，惟此方案將使被告廖本凉所有建物無任何出
    入之通路；再者，被告廖本凉取得被告廖本淵所有建物土地
    ，不僅毫無益處，基於兄弟情誼，被告廖本凉亦不會拆除被
    告廖本淵建物，使被告廖本淵無處可居住；另被告廖本淵於
    系爭土地持分僅131平方公尺，但廖本淵方案自己分得土地
    面積為143平方公尺，亦不合理，故被告廖本淵方案難謂妥
    適。　
(四)爰依民法第823條第1項、第824條之規定，請求裁判分割，
    並聲明：如主文第1、2項所示。　
三、被告方面：
(一)被告廖本凉、廖聰壬、廖本寂均同意原告所提出之分割方案
    ，並同意依附表三之金額互為補償。
(二)被告廖本淵則以：主張依被告廖本淵於111年1月7日所提出
    之方案分割，對於每坪3萬元互為補償沒有意見。
四、本院之判斷：
(一)按各共有人，除法令另有規定外，得隨時請求分割共有物。
    但因物之使用目的不能分割或契約訂有不分割之期限者，不
    在此限。又按共有物之分割，依共有人協議之方法行之。分
    割之方法不能協議決定，或於協議決定後因消滅時效完成經
    共有人拒絕履行者，法院得因任何共有人之請求，命為下列
    之分配：一、以原物分配於各共有人。但各共有人均受原物
    之分配顯有困難者，得將原物分配於部分共有人。二、原物
    分配顯有困難時，得變賣共有物，以價金分配於各共有人；
    或以原物之一部分分配於各共有人，他部分變賣，以價金分
    配於各共有人。以原物為分配時，如共有人中有未受分配，
    或不能按其應有部分受分配者，得以金錢補償之。以原物為
    分配時，因共有人之利益或其他必要情形，得就共有物之一
    部分仍維持共有。共有人部分相同之相鄰數不動產，各該不
    動產均具應有部分之共有人，經各不動產應有部分過半數共
    有人之同意，得適用前項規定，請求合併分割。民法第823
    條第1項、第824條第1項至第4項、第6項前段亦定有明文。
    彰化縣○○鄉○○段00000000000地號土地，使用分區為鄉村區
    ，使用地類別為乙種建築用地，又除被告廖本淵於仁愛段27
    1地號土地無應有部分外，其餘土地均為兩造所共有，應有
    部分如附表一所示，有土地登記謄本附卷可憑，並無不能分
    割之情形。且原告主張兩造間並無不為分割之約定，無法達
    成分割協議，乙節，未為被告所爭執，是原告請求裁判分割
    系爭土地，並無不合。
(二)經查，系爭土地現狀有被告廖本寂所有一樓磚造、二樓鐵皮
    牆建物；原告所有一樓加強磚造建物；被告廖聰壬所有二樓
    鋼筋混凝造、一樓鐵皮造建物；被告廖本淵所有一樓加強磚
    造、一樓鐵皮造建物；被告廖本凉所有一樓加強磚造、二樓
    鐵皮造建物；其餘部分均為空地，系爭土地出入道路臨西側
    土地，此經本院會同兩造及彰化縣北斗地政事務所測量員履
    勘現場，並製有勘驗筆錄、現場照片在卷可按，且為被告4
    人所不爭執。系爭土地屬乙種建築用地，使用分區為鄉村區
    ，現況亦做為建築使用，有地籍圖謄本、土地登記謄本可憑
    。系爭土地大部分土地已有建物坐落，如將系爭土地按原使
    用現況分配給原使用人，分得土地較多之共有人再以價金補
    償，尚不影響其應有之利益，應符合公平原則，參以多數共
    有人即被告廖本凉、廖聰壬、廖本寂所同意；復考量被告廖
    本淵分得如附圖所示編號B部分土地後，其分得之土地形成
    袋地，對外無法交通聯絡，是將如附圖所示編號E部分土地
    供作被告廖本淵對外通行道路使用，寬度為1公尺，避免未
    來兩造仍有通行權之糾紛。故本院綜合上情，認系爭土地依
    附圖所示分割方法分歸共有人取得及供作道路使用，分得面
    積不足者再以金錢補償，應屬妥適可採之分割方案。
(三)有關系爭土地分割後金錢補償部分，對於每坪以3萬元互為
    為補償，此為原告、被告廖本凉、廖聰壬、廖本寂所同意，
    被告廖本淵亦表示沒有意見，此有本院110年12月28日言詞
    辯論期日辯論筆錄可憑，本院認此補償金額亦經全體共有人
    所同意，故本院認此補償金額客觀可採，從而，系爭土地之
    補償金額應以每坪3萬元為補償基準，其補償情形如附表三
    所示，自堪採為兩造補償之基準。而被告廖本淵對此補償金
    額並未陳明不妥之處，故以此金額作為共有人間互為找補之
    依據，應較為客觀公允。至被告廖本淵於111年1月7日所提
    出之分割方案，惟此方案未得其他共有人所同意，且被告廖
    本淵所有房屋建物占用被告廖本凉所分得之土地，亦衍生其
    他糾紛，爰不予採認。
(四)附圖即彰化縣北斗地政事務所110年8月26日北土測字第1211
    號土地複丈成果圖，關於「廖本涼」之記載，應更正為「廖
    本凉」，附此敘明。
五、綜上所述，原告依民法第823條第1項、第824條之規定，訴
    請就系爭土地為裁判分割，為有理由，應予准許。本院並依
    系爭土地之性質、使用現況、分割後之經濟效用及兩造之意
    願等情形，就系爭土地為裁判分割，爰判決如主文第1、2項
    所示。
六、本件分割共有物事件，如由敗訴之被告負擔訴訟費用顯失公
    平，爰命勝訴之原告負擔部分訴訟費用，亦即各依兩造原應
    有部分之比例負擔。
七、訴訟費用負擔之依據：民事訴訟法第80條之1。　　　　
中    華    民    國   111    年     2    月     9    日
                  北斗簡易庭  法  官  丁兆嘉
【附表一】：　　
編號 共有人 溪州鄉仁愛段270地號 溪州鄉仁愛段271地號 溪州鄉仁愛段272地號 訴訟費用負擔比例   應有部分 應有部分 應有部分  1 廖本淵 1/5  1/5 11/100 2 廖本凉 1/5 2/5 1/5 29/100 3 廖本潭 1/20 1/20 1/20 5/100 4 廖聰壬 2/5 2/5 2/5 40/100 5 廖本寂 3/20 3/20 3/20 15/100 

【附表二】：
分得土地編號 土地面積 (平方公尺) 土地分割後取得之共有人 A 233 廖本凉1/1 B 143 廖本淵1/1 C 418 廖聰壬1/1 D 140 廖本潭1/4   廖本寂3/4 E 208 廖本凉52/208 廖本淵32/208 廖聰壬93/208 廖本潭31/832 廖本寂93/832 合計 1142  

【附表三】：(新臺幣元)
受補償人 廖本凉 廖本潭 廖本寂 合計 補償人     廖本淵 165,901元 58,350元 175,050元 399,300元 廖聰壬 204,359元 71,876元 215,629元 491,865元 合計 370,260元 130,226元 390,679元  
以上正本係照原本作成。
如對判決上訴，應於判決送達後20日內向本院提出上訴狀。如委
任律師提起上訴者，應一併繳納上訴審裁判費。 
中    華    民    國   111    年     2    月     9    日
                      　　    書記官　蔡政軒